【裁判字號】    99,上易,570
【裁判日期】    990915
【裁判案由】    重利
【裁判全文】
臺灣高等法院臺南分院刑事判決         99年度上易字第570號
上  訴  人  臺灣臺南地方法院檢察署檢察官
被      告  乙○○
上列上訴人因被告重利案件，不服臺灣臺南地方法院99年度易字
第1130號中華民國99年8月5日第一審判決（聲請簡易判決處刑案
號：臺灣臺南地方法院檢察署99年度偵字第480號），提起上訴
，本院判決如下：
    主  文
原判決撤銷，發回臺灣臺南地方法院。
    理  由
一、聲請簡易判決處刑意旨略以：被告乙○○因友人邱愛涼而認
    識告訴人甲○○○，民國96年2月24日被告得知告訴人甲○
    ○○生活困苦，而邱愛涼願意借款新臺幣（下同）2萬元以
    應其燃眉之急，但邱愛涼不便親自出面，即委由被告將2萬
    元轉借予告訴人。詎被告竟基於貸予他人金錢取得重利之故
    意，乘告訴人甲○○○急需用錢之輕率、無經驗之際，於同
    年2月27日表明渠可借款2萬元予告訴人，約定每月收取利息
    1 千元（年利率約百分之60），惟當日先給付1萬元予告訴
    人，經預扣首月利息1千元後，告訴人實拿9千元，並當場簽
    立2萬元之本票以供擔保，被告並承諾其餘本金改日再交付
    ，因而取得與原本顯不相當之重利。嗣因邱愛涼持告訴人甲
    ○○○所開立之本票向告訴人追討上開債務而循線查悉上情
    。因認被告涉犯刑法第344條之重利罪嫌等語。
二、原審判決意旨略以：(一)被告乙○○除因上述重利犯嫌經檢察
    官聲請簡易判決處刑外，另因其於96年2月27日下午6時許，
    在友人邱愛涼位於臺南市○區○○路3段37巷77弄6號之居處
    內，收受邱愛涼所有之2萬元款項，並受邱愛涼之委託，轉
    交前開2萬元借款予甲○○○，詎被告竟意圖為自己不法之
    所有，於同日某時在臺南縣歸仁鄉○○○街40號，收受甲○
    ○○簽發之面額2萬元之本票1紙，僅交付甲○○○9千元，
    將其餘款項侵占入己並挪為己用，而涉犯刑法第335條第1項
    之侵占罪嫌，並業據臺灣臺南地方法院檢察署檢察官於98年
    12月16日以98年度偵字第14333號向本院提起公訴，於同年
    12月29日繫屬於本院；該案嗣經本院改依簡易判決處刑，並
    以99年度簡字第176號判決判處被告乙○○拘役20日，復因
    檢察官不服提出上訴，現仍由本院以99年度簡上字第90號案
    件審理中（下稱前案）等情，有上開起訴書、判決書及臺灣
    高等法院被告前案紀錄表各1份在卷可稽，並經本院依職權
    調閱上開案卷核閱無誤。(二)經核對被告上開先後經檢察官以
    98年度偵字第14333號起訴之前案犯罪事實及以99年度偵字
    第480號聲請簡易判決處刑之本案犯罪事實，應認被告實係
    於96年2月27日以同一交付告訴人甲○○○9千元借款之行為
    ，同時據以取得與原本顯不相當之重利，並藉此將其友人邱
    愛涼所交付之其餘款項侵占入己，其所犯上開重利及侵占罪
    嫌應具有刑法第55條以一行為觸犯2罪名之想像競合犯關係
    ，為裁判上之一罪。則檢察官先就被告前案之侵占犯嫌起訴
    後，更就與其上開侵占犯嫌有想像競合犯之裁判上一罪關係
    之重利罪嫌向本院聲請以簡易判決處刑（依刑事訴訟法第
    451條第3項規定，與起訴有同一之效力），即屬就已提起公
    訴之案件，在同一法院重行起訴；是本件聲請簡易判決處刑
    意旨所指之被告重利罪嫌，應為前案起訴效力所及，檢察官
    就被告此等重利罪嫌再行聲請以簡易判決處刑，自非法之所
    許，是改依通常程序審理，並揆諸刑事訴訟法第303條第2款
    、第307條規定，及最高法院60年台非字第77號判例、96年
    度台上字第4611號判決意旨，爰不經言詞辯論，逕為諭知不
    受理之判決等語。
三、經查刑法第55條前段規定，所稱一行為而觸犯數罪名，係指
    所犯數罪出於一個意思活動，且僅有一行為。本件被告乙○
    ○所為重利、侵占犯行，主觀上就侵占與重利等犯行，應有
    不同認識。況被告乙○○與告訴人甲○○○，係於96年2月
    24日達成月息10分之合意等情，業據告訴人甲○○○及證人
    邱愛涼於偵查中證述綦詳，亦為被告乙○○所不爭執。又被
    告乙○○係於96年2月27日先交付1萬元予告訴人甲○○○，
    經預扣首月利息1千元後，告訴人甲○○○實拿9千元，並當
    場簽立2萬元之本票以供擔保。另證人邱愛涼則係私下委託
    被告乙○○將2萬元轉借予告訴人甲○○○，據此，侵占案
    之被害人為邱愛涼，本件重利罪之被害人為甲○○○，兩案
    件之被害人並不相同，是被告顯非出於一個意思活動至明，
    且被告所為侵占行為與重利行為，其行為態樣亦有所不同。
    職是，要難以被告交付告訴人甲○○○9千元借款，據以取
    得與原本顯不相當之重利，另將其友人邱愛涼所交付之其餘
    款項侵占入己並挪為己用等行為，即遽認被告係本於法律概
    念一行為，成立侵占與重利犯行，而認被告所為，係一行為
    觸犯數罪名之想像競合犯，至為灼然。
四、綜上所述，本案原審判決認公訴人聲請簡易判決處刑之重利
    案件，與原審法院之99年度簡字第176號侵占案件，有想像
    競合犯關係，而將本案遽為不受理之判決，即有研求餘地。
    檢察官上訴意旨認被告兩案之所為，行為態樣已有不同，難
    認係同一行為，指摘原判決認事用法不當，為有理由，本院
    自應將原判決予以撤銷，且本件係因原審判決諭知不受理係
    不當而撤銷，為顧及被告之審級利益，自應發回原審法院更
    為妥適之審理，並不經言詞辯論逕行判決。
據上論結，應依刑事訴訟法第369條第1項後段、第372條，判決
如主文。
中    華    民    國    99    年    9     月    15    日
                  刑事第七庭  審判長法  官  李文福
                                    法  官  顏基典
                                    法  官  陳顯榮
以上正本證明與原本無異。
不得上訴。
                                    書記官  劉岳文
中    華    民    國    99    年    9     月    15    日

司法院資訊處製作；財團法人民間司法改革基金會備份。
